【裁判字號】    95,判,2131
【裁判日期】    951221
【裁判案由】    戒嚴時期不當叛亂暨匪諜審判案件補償金
【裁判全文】
最  高  行  政  法  院  判  決
                                     95年度判字第02131號
上  訴  人  乙○○
被 上訴 人  財團法人戒嚴時期不當叛亂暨匪諜審判案件補償基
            金會
代  表  人  甲○○
上列當事人間因戒嚴時期不當叛亂暨匪諜審判案件補償金事件，
上訴人對於中華民國94年5月25日臺北高等行政法院93年度訴字
第2389號判決，提起上訴，本院判決如下：
    主  文
上訴駁回。
上訴審訴訟費用由上訴人負擔。
    理  由
一、緣上訴人於民國（下同）90年1月30日申請戒嚴時期不當叛
    亂暨匪諜審判案件補償金。案經被上訴人以92年9月16日（
    92）基修法戊字第5474號函復，以上訴人陳述其未曾犯罪坐
    牢或經軍事、情治單位或法院審判；因涉美麗島事件而遭前
    臺灣警備總司令部造前科，於69年11月10日遭彰化縣警察
    局彰化分局逮捕，移送臺東泰源再轉臺東岩灣等職訓隊，至
    71年11月30日結訓云云，據國防部前軍管區司令部督察長室
    、後備司令部督察長室、內政部警政署查覆，上訴人係因有
    恐嚇、侵占、偽造文書等前科及違警紀錄，經前臺灣警備總
    司令部核定為遇案取締流氓，嗣因於69年8月30日再有賭博
    違警行為，經彰化縣警察局依當時臺灣省戒嚴時期取締流氓
    辦法第6條及違警罰法第28條規定，裁處矯正處分，於69年
    11月10日以69彰警刑字第41184號函解送前臺灣警備總司令
    部職業訓導第三總隊執行；此外，國防部前軍管區司令部督
    察長室、後備司令部督察長室、國防部新店監獄、臺灣彰化
    地方法院、內政部警政署、彰化縣警察局彰化分局均查無上
    訴人因涉內亂罪、外患罪或戡亂時期檢肅匪諜條例，經判處
    罪刑或限制人身自由之相關資料。上訴人非屬戒嚴時期不當
    叛亂暨匪諜審判案件補償條例（下稱補償條例）第2條第2項
    所稱受裁判者，亦不符同條例第15條之1各款規定之要件，
    乃不予補償。上訴人不服，提起訴願，遭決定駁回，遂提起
    行政訴訟。
二、上訴人在原審起訴主張：(一)上訴人於68年10月10日參加美麗
    島事件，係現任考試院院長姚嘉文要我帶人參加的，被上訴
    人及訴願機關從未就上訴人所提事實詢問姚院長，調查事實
    及蒐集證據草率，顯違行政程序法第36條規定。(二)上訴人因
    參加美麗島事件，於69年11月10日彰化縣警察局彰化分局逮
    補，移送泰源及岩灣職訓隊，交付感化教育，至71年11月30
    日始出獄，係屬事實，被上訴人堅持上訴人被警總核定為「
    遇案取締流氓」，而拒絕補償，卻從不究明何謂「遇案取締
    流氓」，其核定程序為何及上訴人被核定之依據為何，完全
    未予說明，以當時美麗島時期之人權狀態，正係任由警總非
    正當法律程序而逮補拘禁，被上訴人審議過程卻未予聞問，
    難令心服。(三)被上訴人以上訴人有恐嚇、侵占、偽造文書等
    前科，據以認定上訴人確有流氓情事，惟上訴人於70年前僅
    因從事黨外活動致流動戶口未報，即被當時警察解為偽造文
    書。再者，被上訴人主張上訴人因取締流氓被補，並以當時
    台灣省戒嚴時期取締流氓辦法第6條及違警罰法第28條規定
    為據，姑不論上開規定係經大法官宣告違憲，縱有其適用，
    亦須符合法定要件，而非任由當時警總假借取締流氓名義隨
    意羈押，且係於美麗島事件後始作成核定流氓之處分，二者
    間之因果關係，昭然若揭，上訴人被誣陷為流氓並加以羈押
    ，難謂無補償金請求權。為此求為撤銷訴願決定、原處分，
    並命被上訴人作成准予補償上訴人自69年11月10日至71年11
    月30日止合計750日補償金之行政處分之判決等語。
三、被上訴人則以：上訴人自陳未經審判，即未因觸犯內亂罪、
    外患罪或戡亂時期檢肅匪諜條例而受裁判，自不符申請當時
    補償條例第2條第2項之規定。國防部前軍管區司令部督察長
    室、後備司令部督察長室、內政部警政署查覆結果，上訴人
    係因偽造文書等前科及違警紀錄，經前台灣警備總司令部核
    定為遇案取締流氓，嗣於69年8月30日再有賭博違警行為，
    經彰化縣警察局裁處矯正處分，移送前台灣警備總司令部職
    業訓導總隊管訓，並非因觸犯內亂罪、外患罪或勘亂時期檢
    肅匪諜條例而遭限制人身自由，亦不符申請當時補償條例第
    15之1各款之規定。另據被上訴人卷附「台灣高等法院被告
    全國前案紀錄表」，上訴人曾因偽造文書罪經台灣高等法院
    台中分院67年上易字第58號判決駁回上訴在案，訴稱遭造
    犯罪科刑云云，並不足採等語，資為抗辯。
四、原審斟酌全辯論意旨及調查證據之結果，以：(一)上訴人係於
    69年11月10日遭彰化縣警察局彰化分局逮捕，以上訴人為惡
    性流氓移送臺東泰源再轉臺東岩灣等職訓隊，至71年11月30
    日結訓之事實。是本件上訴人並非因觸犯內亂罪、外患罪或
    戡亂時期檢肅匪諜條例而受裁判者，不符申請當時補償條例
    第2條第2項之要件。又上訴人係經彰化縣警察局彰化分局呈
    奉前臺灣警備總司令部69年7月24日陳偉字第2703號及69年
    10月22日陳偉字第5310號核定惡性流氓，復於69年8月30日
    在彰化市○○路95之5號與吳財忠等賭博財物妨害風俗之違
    警，經彰化分局查獲，依當時有效之違警罰法第28條、第64
    條及台灣省戒嚴時期取締流氓辦法第6條規定予以拘留及移
    送矯正處分。在執行矯正處分期間，上訴人之母曾以上訴人
    遭移送管訓後家境困苦，向總統府祕書室陳情，請求給予上
    訴人自新釋放，經當時保安處承辦人員於70年7月28日簽呈
    略以「經查，乙○○現年41歲，彰化縣人，曾犯賭博、違警
    五次及恐嚇、侵占、偽造文書等各乙次，均經法院判刑，．
    ．．經本部於69年7月24日核定遇案取締，復於69年8月30日
    因賭博妨害風俗之違警遇案移送矯正．．．」等情，有國防
    部軍法局90年8月9日（90）則創字第002908號函檢送之資料
    附於原處分卷可參；另上訴人曾因偽造文書罪經臺灣高等法
    院台中分院67年上易字第58號判決駁回上訴在案。雖其於彰
    化縣警局移送時檢附之歷年不法事證資料未保存，惟由現存
    資料觀之，足認上訴人並非因觸犯內亂罪、外患罪或戡亂時
    期檢肅匪諜條例而遭限制人身自由，亦不符申請當時補償條
    例第15條之1各款之規定。(二)至於上訴人主張係因參加美麗
    島事件致遭逮補，移送泰源及岩灣職訓隊，交付感化教育一
    節，經被上訴人向彰化縣警察局函詢，嗣經彰化分局訪查退
    休刑警林清澤結果略以其記憶中，上訴人涉嫌美麗島事件，
    列為清矗專案，再遇案取締對象，其有參與逮捕行動，至於
    提報過程不清楚等情。是以上訴人係因流氓而遭逮捕移送矯
    正，並非直接因涉及美麗島事件，觸犯內亂、外患、匪諜等
    罪而遭限制自由，上訴人主張係因參加美麗島事件致遭逮補
    云云，要無可採；上訴人請求傳訊姚嘉文，於前述各節之認
    定並無影響，尚無必要等由，而駁回上訴人之訴。
五、上訴意旨除重複其於原審之主張外，略謂：(一)原判決除採認
    警總核定之「遇案取締流氓」，甚至又採新名詞「惡性流氓
    」，絲毫不探究是否真有遇案取締流氓或惡性流氓之事，徒
    推說由現存資料觀之。試問現存資料如何可得觀之？被上訴
    人係因美麗島事件被捕，有姚嘉文院長可資證明，卻不傳訊
    ，僅謂事證明確無須傳訊。是原審判決有應調查證據不調查
    ，屬判決違背法令，構成上訴理由。(二)另上訴人何時被警備
    總部核定為「遇案取締流氓」，是在美麗島事件發生前或發
    生後？如係美麗島事件之後，輔以人證之證詞，相信應更可
    證明上訴人被提報流氓屬叛亂事件。被上訴人所採認之官方
    文件，有係編織罪名者，有係當時時空特性使然，其未仔細
    調查即拒絕上訴人之請求，明顯有疏失。被上訴人被拘禁是
    事實，同樣屬政治事件入獄，有罪名者獲得補償，而被惡意
    操弄為流氓者，則不得翻身。(三)上訴人於68年間於美麗島政
    治事件後，被以賭博違警為由提報為流氓，然原審對此未用
    心調查。爰請傳喚考試院院長姚嘉文，以明瞭其當時如何指
    示人員到臺中市○○路會合，及如何由陳博文醫師帶隊南下
    高雄抗爭等情。或請姚嘉文以書面陳述本件相關事實，以釐
    清爭點。為此請求廢棄原判決、撤銷原處分及訴願決定、並
    命被上訴人發給上訴人補償費等語。
六、本院查：
（一）按「本條例所稱受裁判者，係指人民在戒嚴解除前，因觸
      犯內亂罪、外患罪或戡亂時期檢肅匪諜條例，經判決有罪
      確定或裁判交付感化教育者。」「有下列情形之一者，得
      於修正後本條例第2條第4項之規定期限內，準用本條例規
      定申請給付補償金：一、於戒嚴時期因參與同一原因事實
      之行為，部分行為人為本條例第2條第1項規定之受裁判者
      ，而其他行為人受內亂罪、外患罪或戡亂時期檢肅匪諜條
      例以外之有罪判決確定者。二、於民國37年12月10日起至
      38年5月20日宣告戒嚴前，因觸犯內亂罪、外患罪或戡亂
      時期檢肅匪諜條例，經判決有罪確定或裁判交付感化教育
      者。三、於民國37年12月10日起至動員戡亂時期終止前，
      因涉嫌觸犯內亂罪、外患罪或戡亂時期檢肅匪諜條例，遭
      治安或軍事機關限制人身自由而未經起訴、未經不起訴處
      分、經不起訴處分、未經裁判或受裁判者。四、於民國35
      年10月25日起至38年5月20日宣告戒嚴前，在台灣地區觸
      犯戰爭罪犯審判條例，遭治安或軍事機關限制人身自由，
      經判決無罪確定者。」為申請當時補償條例第2條第2項及
      第15條之1所規定。
（二）原審係以：１、上訴人於69年11月10日遭警察逮捕，以其
      為惡性流氓，移送臺東泰源再轉臺東岩灣等職訓隊，至71
      年11月30日結訓。係經彰化縣警察局彰化分局呈奉前臺灣
      警備總司令部69年7月24日陳偉字第2703號及69年10月22
      日陳偉字第5310號核定惡性流氓，復於69年8月30日在彰
      化市○○路95之5號與吳財忠等賭博財物妨害風俗之違警
      ，經彰化分局查獲，依當時有效之違警罰法第28條、第64
      條及台灣省戒嚴時期取締流氓辦法第6條規定，予以拘留
      及移送矯正處分。在執行矯正處分期間，上訴人之母曾以
      上訴人遭移送管訓後家境困苦，向總統府陳情，請求給予
      自新釋放，經當時保安處承辦人員於70年7月28日簽呈略
      以「經查，乙○○現年41歲，彰化縣人，曾犯賭博、違警
      五次及恐嚇、侵占、偽造文書等各乙次，均經法院判刑，
      ．．．經本部於69年7月24日核定遇案取締，復於69年8月
      30日因賭博妨害風俗之違警遇案移送矯正．．．」等情，
      有國防部軍法局90年8月9日（90）則創字第002908號函檢
      送之資料附於原處分卷可參；另上訴人曾因偽造文書罪，
      經臺灣高等法院台中分院67年上易字第58號判決駁回上訴
      在案。雖其於彰化縣警局移送時檢附之歷年不法事證資料
      未保存，惟由現存資料觀之，足認上訴人並非因觸犯內亂
      罪、外患罪或戡亂時期檢肅匪諜條例而遭限制人身自由，
      亦不符申請當時補償條例第15之1各款之規定。２、至於
      上訴人主張係因參加美麗島事件致遭逮補，移送泰源及岩
      灣職訓隊，交付感化教育乙節，經被上訴人向彰化縣警察
      局函詢，嗣經彰化分局訪查退休刑警林清澤結果略以其記
      憶中，上訴人涉嫌美麗島事件，列為清矗專案，再遇案取
      締對象，其有參與逮捕行動等情。此外，國防部前軍管區
      司令部督察長室、後備司令部督察長室、國防部新店監獄
      、臺灣彰化地方法院、內政部警政署、彰化縣警察局彰化
      分局均查無上訴人因涉內亂罪、外患罪或戡亂時期檢肅匪
      諜條例，經判處罪刑或限制人身自由之相關資料。是以上
      訴人係因流氓而遭逮捕移送矯正，並非直接因涉及美麗島
      事件，觸犯內亂、外患、匪諜等罪而遭限制自由，上訴人
      主張係因參加美麗島事件致遭逮補云云，要無可採；其聲
      請傳訊證人姚嘉文，於前述各節之認定並無影響，尚無必
      要等由，而駁回上訴人在原審之訴。
（三）經核原判決關於被上訴人以上訴人於69年11月10日遭彰化
      分局警員逮捕，認其為惡性流氓，移送臺東泰源再轉臺東
      岩灣等職訓隊，至71年11月30日結訓原因，並非因觸犯內
      亂罪、外患罪或戡亂時期檢肅匪諜條例而遭限制人身自由
      ，不符前揭補償條例第2條第2項及第15條之1規定要件，
      被上訴人函復不予補償，認原處分認事用法，俱無違誤，
      訴願決定，予以維持，亦無不合，並對上訴人在原審之主
      張如何不足採之論證取捨等事項，均已詳為論斷，而駁回
      上訴人在原審之訴，其所適用之法規與該案應適用之現行
      法規並無違背，與解釋判例，亦無牴觸，並無所謂原判決
      不適用法規之違背法令情形，又證據之取捨與當事人所希
      冀者不同，致其事實之認定亦異於該當事人之主張者，不
      得謂為原判決有違背法令之情形，上訴人對於業經原判決
      詳予論述不採之事項再予爭執，核屬法律見解歧異，要難
      謂為原判決有違背法令之情形。至於上訴人指摘原審未依
      其聲請通知訊問證人姚嘉文，致未能瞭解真相乙節，惟查
      ，如上所述，原審依卷內資料，以事證已臻明確，認無必
      要而未另通知訊問該證人，此屬有關證據取捨問題，係原
      審職權裁量範圍，上訴人此部分主張，洵不足採。本件上
      訴論旨，仍執前詞，指摘原判決違誤，求予廢棄，難認有
      理由，應予駁回。
七、據上論結，本件上訴為無理由，爰依行政訴訟法第255條第
    1項、第98條第3項前段，判決如主文。
中    華    民    國    95    年    12    月    21    日
                  第三庭審判長法  官  趙  永  康
                              法  官  林  茂  權
                              法  官  鄭  忠  仁
                              法  官  黃  淑  玲
                              法  官  黃  本  仁
以  上  正  本  證  明  與  原  本  無  異
中    華    民    國    95    年    12    月    21    日
                              書記官  彭  秀  玲


司法院資訊處製作；財團法人民間司法改革基金會備份。
